【裁判字號】    97,消債更,1795
【裁判日期】    980323
【裁判案由】    更生事件
【裁判全文】
臺灣板橋地方法院民事裁定          97年度消債更字第1795號
聲  請  人  甲○○
                      樓
上列聲請人依消費者債務清理條例聲請更生事件，本院裁定如下
：
    主      文
甲○○自中華民國九十八年三月二十三日下午四時起開始更生程
序。
    理      由
一、本件聲請人依消費者債務清理條例聲請更生，其陳述略以：
    聲請人目前之債務總額新臺幣（下同）8,954,914 元，資產
    總值1,292,050 元，因聲請人於民國95年曾與最大債權銀行
    協商，但因當時協之還款金額為40000 餘元，聲請人實無法
    清償，並告知銀行表示要聲請人繳納如此高的償還金額實在
    沒辦法，因而協商不成立，而後在97年7月再度向最大債權
    銀行聲請前置協商，但因銀行要求還款金額為35000元左右
    ，聲請人也無法支付，因而協商不成立。然而實在非聲請人
    惡意不接受銀行要求之償還金額，實在因在95年因聲請人投
    資股票期貨等等以致投資失利慘賠之情況，積欠龐大之債務
    ，為求能解決眾多的債務及民間債務之情況，聲請人將所有
    股票等出售以做清償債務，甚至將退休金之金額也拿出來清
    償債務，但仍不足，因而在95年跟銀行協商時聲請人也曾詳
    細告知銀行情況，但仍要求40000 餘元的償還金，聲請人實
    無力清償銀行要求之債務因而協商不成立，而今聲請人雖然
    已退休，但為要償還所有之債務，聲請人另尋工作，從事保
    全人員每月收入20000 餘元，實不足清償聲請人再次聲請前
    置協商之金額35000 元，再者清償期數為180 期，但聲請人
    年已62歲，以銀行要求之期數換算為15年屆時聲請人已77歲
    ，已謀生之能力，可能隨時被資遣，聲請人於95年9 月13日
    將自己名下位於竹田鄉○○段146-3 地號土地過戶給聲請人
    之子陳逸賢，總贈與價格為152,000 元，乃依消費者債務清
    理條例規定向鈞院聲請更生；並提出財產及收入狀況說明書
    、債權人清冊、前置協商不成立通知書、臺灣板橋地方法院
    執行命令、臺灣臺北地方法院執行命令、土地登記謄本、郵
    政醫院97年7 月30日診斷證明書、國民身分證、駕駛執照、
    戶籍謄本、財政部臺灣省北區國稅局綜合所得稅欠稅查詢情
    形表、國泰人壽保險股份有限公司續期保費送金單、存摺、
    財政部臺灣省北區國稅局綜合所得稅各類所得資料清單、財
    政部臺灣省北區國稅局財產歸屬資料清單、財團法人金融聯
    合徵信中心當事人綜合信用報告─消費者債務清理條例前置
    協商專用債權人清冊、勞工保險被保險人投保資料表（明細
    ）、財政部臺灣省北區國稅局綜合所得稅納稅證明書、統一
    發票、本票等影本為證據。
二、經本院通知聲請人所陳報之已知債權人表示意見結果，各債
    權金融機構分別以債務人之消費記錄係以預借現金融資交易
    為主，若按其所揭此為投資之資金來源，依一般信用卡循環
    利率及手續費用計，資金成本顯然偏高，市場經濟景氣或難
    預料，然臨屆退之齡，尚採如此高風險高成本投資行為，實
    難認同此為其無法履行協商條件之不可歸責於己之事由，另
    債務人是否另有收入及供養，亦應視為還款來源；債務人原
    任職中華電信股份有限公司，渠稱其退休金已用於清償債務
    ，債務人所附之95年度綜合所得稅各類所得資料清單中可知
    債務人之退休金為1,435,926 元，倘債務人所言屬實，何以
    債務人之負債並無明顯減少，債務人是否將退休金用於清償
    債務，尚請命債務人提出事證證明，另債務人於95年9 月13
    日將屏東縣竹田鄉○○段0000-0000 地號所有權登記贈與陳
    逸賢，該受讓人與債務人關係為何，債務人於該時間點無償
    贈與他人土地是否有惡意脫產之情事，尚請明察；投資證券
    期貨市場應量力而為非融資舉債進行投機行為，債務人貪圖
    自身獲利而利用金融工具操作財物槓桿，是進行投資賭博行
    為後聲請更生圖謀免除債務，明顯濫用債務清理程序而藉此
    善意之立法，惡意致該程序陷於道德風險之不義，其債權人
    清冊之有民間債權人欠款若干，請其提出借款單據、還款轉
    帳明細或其他足可認定為真實之相關資料，債務人本身投資
    賭博致無力還款，退休金及其他可處分資產細節交待不清，
    諸多疑點費人疑猜，其聲請更生不符社會公允；債務人退休
    前任職於中華電信，時年收入達200 多萬元，財力狀況遠超
    過一般人，縱然如其所述因投資失利負債累累，亦不應該藉
    由更生一途，變相的由債權銀行分攤其損失，且銀行公會推
    出前置協商方案有兩階段還款方式（超過180 個月），用心
    履約總有償還之日，債務人所言顯難旅行故不可歸責於己一
    詞，債權人無法認同；又債務人每月之退休金達37,000元以
    上，96年1 月以後均係向中華電信公司領取支票後再以背書
    方式轉讓予第三人陳逸賢（詳見所附中華電信公司開立之97
    年10月30日AB0000000 號支票影本），以圖隱匿可得支領月
    退休俸之事實，加以債務人目前自承目前擔任保全員，每月
    薪資收入20,000元，扣除必要生活支出，應無不能清償之虞
    ；債務人於96年度中，有股利所得，應請查證債務人是否尚
    有庫存股票，其保險單內容亦應說明，債務人應誠實思考是
    否處分原持有之有價證券，及解除原有保險契約，以所得金
    錢清償債務，債務人因錯估時勢，不當理財及投資失利，過
    度擴張並膨脹其信用致債務問題積重難返，反推說債權銀行
    訂定之計畫高不可攀無力執行，實有欠公允，蓋真正之受害
    者乃係債權銀行，債務人究係客觀上已無能力清償或主觀上
    怠於，清償而聲請更生，真意是否有違消費者債務清理條例
    之精神並意圖影響債權人之權益，均請查明；因各請求駁回
    聲請人更生之聲請等語。
三、經查，聲請人於提出本件更生之聲請前，曾向聲請人之最大
    債權金融機構中國信託商業銀行表明協商之意思，經中國信
    託商業銀行於97年8 月19日以「未能接受顯足以負擔之還款
    方案」為由，而與聲請人協商不成立，此有聲請人提出之中
    國信託商業銀行97年8 月19日前置協商不成立通知書影本在
    卷可參（見本院卷第23頁），則聲請人確有依照消費者債務
    清理條例第151 條第1 項規定先向最大債權金融機構申請前
    置協商之事實，當堪認定。又查，依據本院通知債權人就聲
    請人聲請更生表明意見，據債權人臺灣銀行股份有限公司陳
    報由中華電信股份有限公司國際電信分公司簽發票載發票日
    為97年10月30日支票號碼AB0000000 號票面金額38,328元之
    支票影本（見本院卷第373 頁），票據抬頭為本件聲請人，
    經聲請人背書轉讓與第三人陳逸賢，而由第三人陳逸賢提示
    兌現取款，而第三人陳逸賢據聲請人自稱乃其子（見聲請人
    之97年11月12日提出之民事陳報狀，本院卷第88頁），而其
    月領退休金係用於清償稅款及民間會錢，亦經聲請人於陳報
    狀內載明（見本院卷第94頁），可認為聲請人對於此部分金
    錢流向尚無隱匿之情形存在，且於准予依消費者債務清理條
    例進行更生後，該部分月領退休金即不得私自轉讓與第三人
    用以清償非金融機構債務而獨厚於其他非金融機構之債權人
    ，而應依照更生方案對於全部無擔保債權人公平受償，否則
    即有可能構成犯罪，亦即聲請人應將其所得領取之月退休金
    提出供包含金融機構及非金融機構之一般民間債權人公平受
    償，不得私自處分轉讓以優先清償一般民間債務。此外，本
    件又查無債務人有消費者債務清理條例第6 條第3 項、第8
    條或第46條各款所定駁回更生聲請之事由存在，則債務人聲
    請更生，應予准許，爰為裁定如主文。至於聲請人於更生程
    序開始後，應另提出足以為債權人會議可決或經法院認為公
    允之更生方案以供採擇，俾免更生程序進行至依消費者債務
    清理條例第61條規定應行清算之程度；又於更生程序終結後
    ，聲請人得否免責乃屬另一問題，非於審究其得否開始更生
    程序時所應審究之事項，倘若聲請人確有不能免責之事由存
    在，其雖經裁定准予更生程序，亦無由因經由更生程序即得
    免除債務；另聲請人聲請於法院裁定前為保全處分部分，因
    本院已經准許其開始更生程序，而無准許之必要；均附此說
    明。
中    華    民    國    98    年    3     月    23    日
                  民事第一庭  法  官  許瑞東
上為正本係照原本作成。
本裁定不得抗告。
本裁定已於中華民國98年3月23日下午4時公告。
中    華    民    國    98    年    3     月    23    日
                              書記官  賴玉芬


司法院資訊處製作；財團法人民間司法改革基金會備份。
